臺灣板橋地方法院民事判決　九十一年度簡上字第二五九號
　　上　訴　人　　丁○○
　　被上訴人　　　乙○○
　　訴訟代理人　　丙○○
　　被上訴人　　　甲○○
右當事人間請求給付會款事件，上訴人對於中華民國九十一年六月十日本院簡易庭九
十一年度板簡字第五○七號第一審判決，提起上訴，本院判決如左：
    主  文
原判決廢棄。
被上訴人乙○○應給付上訴人新台幣貳拾貳萬元，及自民國九十一年一月二十六日起
至清償日止，按週年利率百之五計算之利息。
被上訴人甲○○應給付上訴人新台幣貳拾貳萬元，及自民國九十一年一月二十六日起
至清償日止，按週年利率百之五計算之利息。
第一、二審訴訟費用由被上訴人負擔。
    事  實
甲、上訴人方面：
  一、聲明：如主文所示。
  二、陳述：除與原判決記載相同者，茲引用之外，補稱：
  （一）本件訴外人吳武松與上訴人簽訂之分期清償契約，乃併存之債務承擔，並非
        免責之債務承擔：
        １債務承擔有併存債務承擔、免責之債務承擔二種，簽訂債務承擔契約並非
        　當然使原債務人脫離債之關係，原審判決未遑細心研究系爭分期清償契約
        　究係屬於免責的債務承擔？抑或為併存的債務承擔？遽認上訴人與吳武松
        　既已簽訂分期清償契約，即不得再向被上訴人請求清償，委有適用法規不
        　當及判決不備理由之當然違背法令。
        ２依卷附上訴人與吳武松、丙○○簽訂之分期清償契約內容觀之，並無任何
　　　　　條款特別敘明係由吳武松承擔被上訴人二人之債務，是系爭分期清償契約
　　　　　能否該當債務人承擔契約？尚非無疑。
　　　　３系爭分期清償契約亦未明白約定被上訴人得脫離債之關係，免除清償責任
　　　　　。徵之通常情理，債權人於債權全部受滿足清償以前，縱有第三人願出面
　　　　　承擔債務，為考量債權之擔保，應係以使第三人加入既存之債之關係而為
　　　　　新債務人，使新債務人與原債務人負擔同一內容之債務，較為有利，因之
　　　　　，債權人除非明確同意，否則當無使原債務人免責之法效意思。
　　　　４證人即被上訴人父親吳武松於　鈞院九十一年十月七日準備程序坦承，（
          問：簽清償契約書時，證人知道你女兒要負責？）不知道被上訴人應負法
          律上清償義務。顯見上訴人與吳武松於簽立分期清償契約書時，並未就是
          否拋棄對於被上訴人之債權為任何協議，是上訴人既未曾為同意被上訴人
          免責之意思表示，被上訴人應無卸責之理由，自不待言。
  （二）被上訴人二人縱無授權其父吳武松參加系爭合會，亦應負表見代理授權人責
        任：
        １被上訴人甲○○於原審自承：「．．．我父親用我們的名字參加會，我們
　　　　　是在進行中才知道的，當時也沒有表示反對，我姐姐被告乙○○的部分也
　　　　　是這樣．．．」基此，被上訴人應負表見代理授權人責任，殆無疑義。
　　　　２至證人即被上訴人母親丙○○謊稱，係上訴人要求其夫婦以被上訴人名義
　　　　　參加系爭互助會云云，委屬不實。蓋系爭互助會會單第九條規定：「如有
　　　　　兩會者或有連載關係必須過半後才能再標，得標時必須要有連載保證人方
　　　　　能取款」，是項規定之目的既在於降低上訴人及各會員間被倒會之風險，
　　　　　上訴人斷無自己故意規避該宗旨，而要求吳武松夫婦以被上訴人名義參加
　　　　　之理。申言之，被上訴人父親吳武松縱欲以其個人名義參加三個名額，按
　　　　　理並無不可，惟依上開第九條規定，上訴人尚能規避倒會風險及損失，上
　　　　　訴人何須自毀屏障，增加風險，要求吳武松以被上訴人名義參加？更何況
　　　　　吳武松果欲規避上開規定限制，逕以其妻丙○○之名義參加即可，足見上
　　　　　訴人主張吳武松渠時表示被上訴人有意儲蓄，因而參加系爭互助會，應堪
　　　　　採信。
  三、證據：除援用第一審所提證據外，補提孫森焱民法債編總論影本、分期清償契
      約書影本各一份為證。
乙、被上訴人方面：
　一、聲明：駁回上訴。
　二、陳述：除與原判決記載相同者，茲引用之外，補稱：
  （一）本件上訴人已與被上訴人之父吳武松訂立新台幣（下同）一百八十一萬元之
        會款分期清償契約，已包含被上訴人二人之會款在內，為上訴人於原審是認
        ，足見上訴人自始即以吳武松一人商議全部清償債務之意，固簽立分期清償
        契約。吳武松與上訴人簽立分期償還契約，已有承擔被上訴人二人債務之意
        思，被上訴人二人即脫離債務關係，債務即由吳武松承擔，是為免責之債務
        承擔。
  （二）上訴人以會款給付之同一事實另案對被告吳武松提出訴訟，並經鈞院九十一
        年度板簡字第六一六號判決確定，上訴人竟為重複請求而提起本件上訴，原
        審判決並無違誤，應予維持。
  三、證據：除援用第一審所提證據外，補提分期清償契約書影本、九十一年度板簡
      字第六一六號判決筆錄影本、畢業證書影本各一件為證。
丙、本院依職權訊問證人吳武松、丙○○。
    理  由
一、按訴之變更或追加，非經他造同意，不得為之。但第二百五十五條第一項第二款
    至第六款情形，不在此限；訴狀送達後，原告不得將原訴變更或追加他訴。但有
    下列各款情形之一者，不在此限：．．．．。三、擴張或減縮應受判決事項之聲
    明者；民事訴訟法第四百四十六條、第二百五十五條分別定有明文。而民事訴訟
    法第四百三十六條之一第三項規定對簡易程序之第一審判決上訴程序得準用民事
    訴訟法第四百四十六條之規定。本件上訴人於起訴時主張「被告（即被上訴人）
    乙○○應給付原告二十七萬五千元、被告（即被上訴人）甲○○應給付原告（即
    上訴人）二十七萬九千四百元及自支付命令狀繕本送達之翌日起至清償日止按年
    息百分之五計算之利息」。嗣後於本院九十一年十一月五日言詞辯論期日減縮訴
    之聲明為「被上訴人乙○○、甲○○各應給付上訴人二十二萬元，及自支付命令
    狀繕本送達之翌日起至清償日止按年息百分之五計算之利息。」核其性質為減縮
    應受判決事項之聲明（參見本院九十一年十一月五日之言詞辯論筆錄），揆諸前
    揭法條，於法並無不合，應先敘明。
二、本件被上訴人起訴主張其於民國八十七年三月起，召集民間合會一組，會期自八
    十七年三月起至九十一年六月止，每會新台幣（下同）一萬元，採內標制，除每
    月二十日開標一次外，並於每年四、八、十二月五日各加標一次，會員及會首共
    計六十三名（下稱系爭合會），被上訴人二人由其父吳武松代理，各參加一會。
    詎被上訴人乙○○於八十七年八月二十日以標金二千五百元得標，被上訴人甲○○於八十七年十二月五日以標金二千七百元得標後，均自九十年一月起未再交付
    會款，被上訴人各積欠會款二十二萬元。又被上訴人二人縱未授權其父吳武松以
    渠等名義加入合會，渠等於知悉上情後亦未表示反對，亦應負表見代理人之責任
    。另系爭合會會款雖曾與吳武松協議處理，吳武松加入債務關係承擔合會債務，
    但未免除被上訴人二人之債務，是為併存之債務承擔，被上訴人二人仍需負責。
    是爰依合會之法律關係，請求被上訴人乙○○、甲○○各給付會款二十二萬元，
    並均自支付命令送達翌日起至清償日止，按週年利率百分之五計算之法定遲延利
    息等語。被上訴人等則以：本件合會係由被上訴人之父親吳武松所加入，其借用
    被上訴人二人之名義，被上訴人等係於系爭合會進行中知悉，雖沒有表示反對，
    但實際標取合會金及會款之繳交，均係由吳武松處理。又本件會款上訴人已與吳
    武松達成協議，由吳武松負責分期清償，於吳武松承擔債務之際，被上訴人二人
    已脫離債務關係，被上訴人等無須再為給付等語，資為抗辯。
三、上訴人主張被上訴人二人由渠等之父親吳武松代理各參加系爭合會一會，被上訴
    人乙○○於八十七年八月二十日以標金二千五百元得標，被上訴人甲○○於八十
    七年十二月五日以標金二千七百元得標後，均自九十年一月起未再交付會款，各
    積欠會款二十二萬元等事實，提出合會會單一件為證，被上訴人等就上開合會業
    經標取之事實並不爭執，惟否認有授權其父吳武松代理參加系爭合會，並以上開
    情詞置辯。經查：
（一）按當事人主張有利於己之事實者，就其事實有舉證之責任。民事訴訟法第二百
      七十七條前段定有明文。本件上訴人主張被上訴人二人係由其父吳武松代理參
      加系爭合會等語，惟被上訴人等既否認有授權吳武松參加系爭合會，是自應由
      上訴人就被上訴人等有授權吳武松參加系爭合會之有利於己之事實，負舉證責
      任。惟查上訴人就此並未舉證以實其說，是其此部分之主張，要無足取。
（二）按由自己之行為表示以代理權授與他人，或知他人表示為其代理人而不為反對
      之表示者，對於第三人應負授權人之責任。但第三人明知其無代理權或可得而
      知者，不在此限。民法第一百六十九條定有明文，此即民法上有關表見代理人
      責任之規定。本件上訴人主張被上訴人二人縱未授權其父吳武松以渠等名義加
      入合會，然渠等於知悉吳武松以渠等名義加入系爭合會後，並未表示反對，亦
      應負表見代理人之責任等語。查被上訴人等自承於系爭合會進行中知悉其父以
      渠等之名義入會，並沒有表示反對等語（參見原審九十一年四月二十九日言詞
      辯論筆錄），且被上訴人等就上訴人明知或可得而知其父吳武松無代理渠等加
      入系爭合會之權限一節，並未舉證證明，故揆諸前揭規定，被上訴人等即應對
      第三人即上訴人負授權人之責任。是上訴人本得依合會關係請求被上訴人等支
      付系爭合會會款。
（三）惟被上訴人另抗辯稱本件會款上訴人已與吳武松達成協議，由吳武松負責分期
      清償，債務已移轉於吳武松，被上訴人二人免除債務云云，並據提出分期清償
      契約書一件為證。按債務承擔謂不變更債務之同一性，由第三人承受該債務或
      加入債之關係而為債務人之意。其情形有二：一為由第三人承受債務人之債務
      ，原債務人負擔之債務因而移轉由該第三人負擔，故原債務人脫離債之關係，
      第三人即承擔其債務而為新債務人，故稱免責的債務承擔。一為第三人加入債
      之關係而為債務人，亦即由第三人加入既存之債之關係而為新債務人，因原債
      務人並未脫離債之關係，故新債務人與原債務人負擔同一內容之債務，此即併
      存的債務承擔。稱債務之承擔係兼指二者而言。又參酌最高法院二十三年上字
      第一三七七號判例謂：「第三人與債權人訂立契約承擔債務人之債務者，其債
      務固於契約成立時移轉於該第三人，惟第三人與債權人訂立之契約，係由該第
      三人加入為債務人，而與原債務人就同一債務各負全部給付之責任者，雖學說
      上稱為重疊的債務承擔，究與民法第三百條所規定之免責的債務承擔不同，原
      債務人就其債務仍與該第三人連帶負其責任」。徵諸分期清償契約書記載：「
      第一條：乙方（即吳武松）承認累計積欠共計新台幣一百八十一萬元正，並同
      意分期清償，自民國九十年七月至九十年十二月止，每月清償九萬元。註：本
      人吳武松自民國九十年元月份起至同年六月間止，由會首丁○○代墊會款，」
      等語，兩造對上開契約書之真正不爭執，上訴人亦自承其與吳武松協議之債務
      一百八十一萬元，包含被上訴人二人之會款在內，顯見上訴人就對被上訴人等
      間之系爭會款債務，與第三人吳武松協議訂立承擔債務之契約，堪予認定。惟
      上訴人與吳武松之間所訂之債務承擔契約究竟是免責之債務承擔契約？抑或併
      存的債務承擔契約？惟按契約應以當事人立約當時之真意為準，而真意何在，
      又應以過去事實及其他一切證據資料為斷定之標準，不能拘泥文字致失真意。
      經查，上訴人與吳武松商議分期清償債務一事時，並未談及免除被上訴人二人
      之債務，此事實為吳武松所不爭（參見本院九十一年十月七日準備程序筆錄）
      ，而觀諸分期清償契約內容，並無任何條款特別敘明被上訴人二人得因此免除
      債務；況且，衡諸常情，債權人於債權全部受滿足清償以前，為謀求債權之擔
      保以及增加獲償之機率，如有第三人加入既存之債之關係而為新債務人，使新
      債務人與原債務人負擔同一內容之債務，對債權人而言有百利而無一害，債權
      人焉會拒絕，是以上訴人同意吳武松承擔債務一節，未能斷言即屬免責之債務
      承擔；而吳武松以個人名義參加上訴人之合會部分，積欠之會款高達上百萬元
      ，亦無相當財力清償，有分期清償契約書及債務清單為憑，上訴人豈會同意由
      債信不佳之吳武松承擔被上訴人二人之合會債務，而使被上訴人二人免除債務
      ，白白降低受償機會？此顯與事理不符，益見吳武松係加入系爭既存債務成為
      新債務人。揆諸前開判例及說明，上訴人與吳武松協議由吳武松加入債務關係
　　　，與被上訴人就同一債務負全部給付責任，被上訴人並未因第三人吳武松加入
　　　而脫離債之關係，並與吳武松負連帶責任，上訴人本得向連帶債務人中一人或
　　　數人作全部請求，職故，上訴人依分期清償契約書另案對吳武松起訴，依法並
　　　無不合，亦不影響本件之認定。
四、從而，上訴人依據合會之法律關係，請求被上訴人乙○○、甲○○各給付會款二
　　十二萬元，並均自支付命令送達翌日即九十一年一月二十六日起至清償日止，按
　　週年利率百分之五計算之法定遲延利息，為有理由，應予准許。原審為上訴人敗
　　訴之判決，尚有未洽。上訴意旨指摘原判決不當，求予廢棄改判，為有理由。爰
　　由本院予以廢棄改判，如主文第二項所示。
五、因本案事證已臻明確，兩造其餘主張陳述及所提之證據，均毋庸再予審酌，附此
    敘明。
六、據上論結，本件上訴為有理由，依民事訴訟法第四百三十六條之一第三項、第四
    百五十條、第七十八條、第四百六十三條，判決如主文。
中　　　華　　　民　　　國　　九十一　　年　　 十一　　 月　　 十九　　 日
                                                臺灣板橋地方法院民事第二庭
~B審判長法　官　陳忠行
~B　　　法　官　連士綱
~B　　　法　官　絲鈺雲
右正本證明與原本無異
本判決不得上訴。
中　　　華　　　民　　　國　　九十一　　年　　 十一　　 月　　 十九　　 日
~B　　　法院書記官　王政煌
